【裁判字號】    99,交抗,109
【裁判日期】    990326
【裁判案由】    聲明異議
【裁判全文】
臺灣高等法院高雄分院刑事裁定         99年度交抗字第109號
抗  告  人  交通部公路總局高雄區監理所
代  表  人  乙○○
受處分人    甲  ○
上列抗告人因受處分人違反道路交通管理處罰條例案件聲明異議
，不服臺灣高雄地方法院中華民國99年2 月10日裁定（99年度交
聲字第315 號），提起抗告，本院裁定如下：
    主  文
原處分及原裁定均撤銷。
甲○汽車駕駛人，駕駛汽車經測試檢定酒精濃度超過規定標準，
應吊扣普通小型車駕駛執照拾貳個月及接受道路交通安全講習。
    理  由
一、本件抗告意旨略以：(一)道路交通管理處罰條例第35條第1 項
    「汽車駕駛人，駕駛汽車經測試檢定有下列情形之一者，處
    新臺幣1 萬5,000 元以上6 萬元以下罰鍰，並當場移置保管
    該汽車及吊扣其駕駛執照1 年；因而肇事致人受傷者，並吊
    扣其駕駛執照2 年；致人重傷或死亡者，吊銷其駕駛執照，
    並不得再考領：一、酒精濃度超過規定標準‧‧‧」、第67
    條第6 項「汽車駕駛人違反本條例規定，應受吊扣駕駛執照
    處分，於汽車駕駛人係無駕駛執照駕車者，在所規定最長吊
    扣期間內，不得考領駕駛執照。」及道路交通安全規則第62
    條第2 項「汽車駕駛人受吊扣、吊銷駕駛執照處分尚未確定
    執行前，不得參加汽車駕駛執照之晉級考驗，如參加考驗取
    得高一級之駕駛執照資格者，該項資格於受執行吊扣或吊銷
    駕駛執照之處分時，一併吊扣或吊銷，但持有機器腳踏車駕
    駛執照報考小型汽車駕駛執照者，不在此限。」、第50條第
    1 項「汽車駕駛執照為駕駛汽車之許可憑證，由駕駛人向公
    路監理機關申請登記，考驗及格後發給之。汽車駕駛人經考
    驗及格，未領取駕駛執照前，不得駕駛汽車。」定有明文。
    (二)上開處罰酒後駕車行為規定之立法目的在於駕駛人於飲酒
    後駕車，將無法保持清晰、正常之判斷，反應及操控能力降
    低，增加發生交通事故之危險，對於整體用路人之生命、身
    體、財產法益造成極大之侵害，故對於酒後駕車行為除科以
    罰鍰及當場移置保管該汽車外，並吊扣駕駛人之駕駛執照1
    年及命其應接受道路交通安全講習，以避免駕駛人再犯，確
    保用路人之安全。現行駕駛執照核發制度區分汽、機車駕駛
    執照為2 個駕駛許可憑證，至於同屬汽車範圍，如取得較高
    一級車類之駕駛者，僅係取得許可範圍較廣之單一憑證，而
    非取得數個許可，此一制度施行至今已有數十年，且依此制
    度現領有駕照人數達1 千餘萬人，上開制度為絕大多數國人
    熟悉多年來並已形成法之確信。當行為人有酒後駕車違規行
    為，所受「吊扣駕駛執照」處分應指「吊扣駕駛人酒後違規
    駕時，駕駛該違規車輛所憑之駕駛執照」，非指准駕資格，
    亦即取得高一級車類之駕駛資格者，得駕駛較低級車類之車
    輛，當未領有較低級之駕駛執照者，依憑其所領有之較高級
    駕駛執照，酒後違規駕駛較低級之車輛時，自仍應吊扣其駕
    駛該違規車輛所憑之較高級駕駛執照（例如領有軍用聯結車
    駕駛執照之駕駛人於退役後1 年內換領同等車類之聯結車職
    業駕駛執照，縱使未曾考領普通小型車駕駛執照，但因領有
    聯結車職業駕駛執照，自得駕駛普通小型車，惟酒後違規駕
    駛普通小型車時，自應吊扣其駕駛該普通小型車所憑之聯結
    車職業駕駛執照。），如此始符合道路交通安全規則第114
    條第2 款、第53條、第61條第1 項及道路交通管理處罰條例
    第35條第1 項第1 款、第24條第1 項第2 款、第68條規定之
    意旨及立法目的暨對主管機關之授權，對於國人之用路安全
    方不致造成隱憂。本件異議人曾於民國77年11月28日考領小
    型車普通駕駛執照，於78年8 月8 日考領小型車職業駕駛執
    照，於80年4 月30日考領大貨車職業駕駛執照，於82年5 月
    24日考領聯結車職業駕駛執照至今，違規時所駕駛2S-7107
    號普通小型車之資格憑證，係所持之汽車（聯結車）職業駕
    駛執照，並非無照駕駛，綜上所述，本所依據道路交通管理
    處罰條例第35條第l 項第l 款、行政罰法第26條第1 項規定
    及交通部97年l 月24日交路字第0970015997號函、97年4 月
    10日交路字第0970025008號函暨97年9 月2 日交路字第0970
    041155號函函釋，裁處吊扣汽車（聯結車）職業駕駛執照12
    個月處分，施以道安講習，於法自無不合。為加強道路交通
    管理，維護交通秩序，確保交通安全，敬請鈞院撤銷臺灣高
    雄地方法院99年2 月10日99年度交聲字第315 號交通事件裁
    定，更為適法之裁定云云。
二、按汽車駕駛人有飲用酒類後其吐氣所含酒精濃度超過每公升
    0.25毫克以上者，不得駕車，又汽車駕駛人，駕駛汽車經測
    試檢定酒精濃度超過規定標準者，處新台幣（下同）15,000
    元以上60,000元以下罰鍰，並當場移置保管該汽車及吊扣其
    駕駛執照1 年。道路交通安全規則第114 條第2 款、道路交
    通管理處罰條例第35條第1 項第1 款分別定有明文。
三、受處分人於97年5 月25日1 時0 分駕駛車號2S-7107 號自用
    小客車，行經高雄縣岡山鎮○○路、大德一路口，經警員攔
    停進行酒測，測得其呼氣酒精濃度為每公升1.0 毫克，已超
    過每公升0.55毫克之規定標準，為警掣開97年5 月25日高警
    交字第NO0000000 號舉發違反道路交通管理事件通知單予以
    舉發，並經原處分機關依道路交通管理處罰條例第35條第1
    項第1 款、第24條規定，於98年12月4 日以高監自裁字第裁
    80-NO0000000號裁處受處分人罰鍰新台幣49,500元、吊扣駕
    駛執照（裁決書上未載明駕駛執照種類，惟參酌卷附移送書
    所載，係欲吊扣異議人聯結車職業駕駛執照）12個月並施以
    道安講習等，而罰鍰部分並經註明「依行政罰法第26條規定
    ，本案酒駕部分之罰鍰與刑事罰競合免繳」等事實，為受處
    分人所不爭執，且有上開舉發違反道路交通管理事件通知單
    、原處分機關上開裁決書、酒精測定值單在卷可稽，是受處
    分人酒後酒精濃度超過規定標準，仍於上開時、地駕駛自用
    小客車之違規事實明確，堪以認定。
四、按道路交通管理處罰條例第68條於94年12月14日修正，並自
    95年3 月1 日施行，修正前規定：「汽車駕駛人，因違反本
    條例及道路交通安全規則之規定，受吊扣或吊銷駕駛執照處
    分時，吊扣或吊銷其持有各級車類之駕駛執照」，修正後規
    定：「汽車駕駛人，因違反本條例及道路交通安全規則之規
    定，受吊銷駕駛執照處分時，吊銷其持有各級車類之駕駛執
    照」，將原規定之吊扣行為人所持有之各級車類駕駛執照等
    規定刪除，考其修正理由，乃舊法將違規駕駛人所持有各級
    車類之駕駛執照一併吊扣，失之過酷，影響人民工作及生活
    甚鉅，故修正後乃規定吊扣駕駛執照處分時，不再吊扣其持
    有各級車類之駕駛執照，僅得吊扣違規或違法當時所駕駛車
    種之駕駛執照（參見台灣高等法院暨所屬法院97年法律座談
    會刑事類提案第40號）。本件受處分人，領有職業聯結車駕
    駛執照，其駕駛普通小型車違反交通法令，依法所受之處分
    應為限制其駕駛小型車之權利，而非限制其駕駛聯結車之權
    利。至於實際執行面，可由交通主管機關於職業聯結車駕駛
    執照上或電腦檔存資料，註記吊扣普通小型車駕照，而為限
    制車類級別之駕駛資格，尚不得因受處分人無較低等級之駕
    照可供吊扣，即率爾代以吊扣較高等級之駕照或完全不予處
    罰（以上均參見台灣高等法院暨所屬法院98年法律座談會刑
    事類提案第23號）。
五、再聲明異議，屬一種司法救濟途徑，由法院審查受處分人所
    涉之違規事實是否成立，及原處分所適用之法條是否正確、
    裁罰是否適當，因法院負有司法審查之作用，對原處分失當
    時，應自為處分，以本案而言，既經受處分人聲明異議，就
    罰鍰、吊扣駕駛執照及安全講習等處罰效果，均應為一併重
    新諭知。經查：
  (一)原處分裁處罰鍰49,500元部分：
    按於94年2 月5 日公布，並自95年2 月5 日施行之行政罰法
    第26條第1 項規定：「一行為同時觸犯刑事法律及違反行政
    法上義務規定者，依刑事法律處罰之。但其行為應處以其他
    種類行政罰或得沒入之物而未經法院宣告沒收者，亦得裁處
    之」，查受處分人因同一酒駕行為涉犯刑法第185 條之3 之
    公共危險罪，業經原審法院97年審交簡字第2174號判處有期
    徒刑6 月，如易科罰金，以新台幣1000元結算1 日確定，有
    該刑事判決書影本在卷可憑，是以本案既係就受處分人同一
    行為再為行政罰鍰處分，據此，原處分機關依道路交通管理
    處罰條例第24條、第35條第1 項第1 款規定，對受處分人上
    開酒後駕車之違規行為予以裁罰時，除其行為應處以其他種
    類行政罰即吊扣駕駛執照、施以道路安全講習部分，仍得予
    以裁處外，自不得再就科處行政罰鍰部分對於受處分人予以
    重複處罰。據上，原處分機關逕以受處分人酒精濃度超過規
    定標準，而對其裁處罰鍰49,500元部分，即有未洽。且此部
    分於裁決書上亦另註明「依行政罰法第26條規定，本案酒駕
    部分之罰鍰與刑事罰競合免繳」，即同此旨。
  (二)原處分裁處吊扣駕駛執照12個月部分：
    本件受處分人係領有普通小型車（77年11月28日）、職業小
    客車（78年8 月8 日）、職業大貨車（80年4 月30日）、職
    業聯結車（82年5 月24日）等駕駛執照，有汽車駕照基本資
    料查詢1 紙在卷可稽，而本件受處分人係駕駛普通小型車違
    規，依現行道路交通管理處罰條例第68條規定，自僅得吊扣
    其普通小型車駕駛執照，並不得吊扣駕駛人所持有各級車類
    之駕駛執照，縱受處分人未申換普通小型車駕駛執照，惟依
    上開說明，仍可由交通主管機關於職業聯結車駕駛執照上或
    電腦檔存資料，註記吊扣普通小型車駕照，而為限制車類級
    別之駕駛資格，原處分確有未當。
  (三)原處分裁處施以道路交通安全講習部分：
    查道路交通安全講習，係預防將來再犯危險之管制罰，而有
    別於前揭針對已發生違規事實科處罰鍰之行政秩序罰，屬行
    政罰法第26條第1 項但書所稱之「其他種類行政罰」，尚不
    違反「一事不二罰」之法理，原處分裁處受處分人應施以道
    路交通安全講習部分，核無不當。
六、綜上所述，原處分裁處罰鍰及吊扣駕駛執照12個月部分，均
    有未當，仍應將原處分全部撤銷，另為妥適裁定。原裁定僅
    就原處分吊扣駕駛執照12個月部分撤銷，未另行諭知吊扣受
    處分人普通小型車駕駛執照及接受道路交通安全講習，尚難
    謂合，本件原處分機關抗告雖無理由，惟原裁定及原處分亦
    有上述可議之處，自應由本院將原裁定及原處分撤銷另為裁
    定如主文第2 項所示。
七、據上論結，應依道路交通案件處理辦法第26條、刑事訴訟法
    第413 條，裁定如主文。
中    華    民    國    99    年    3     月    26    日
                  刑事第七庭    審判長法  官  莊飛宗
                                      法  官  謝宏宗
                                      法  官  蔡廣昇
以上正本證明與原本無異。
本裁定不得再抗告。
中    華    民    國    99    年    3     月    26    日
                                      書記官  曾允志

司法院資訊處製作；財團法人民間司法改革基金會備份。
